ACORDAO-COMPLETO-2431717

ACÓRDÃO 2626/2020 ATA 37/2020 - PLENÁRIO

VISTOS, relatados e discutidos estes autos de Solicitação do Congresso Nacional encaminhada pelo Presidente da Comissão Temporária Covid-19 do Congresso Nacional, requerendo a realização de fiscalização no Governo do Distrito Federal para verificar a correta utilização de todos os recursos destinados pela União para enfrentamento da pandemia de Covid-19.
ACORDAM os Ministros do Tribunal de Contas da União, reunidos em Sessão Plenária, ante as razões expostas pelo Relator, em:
9.1. conhecer da presente Solicitação, por preencher os requisitos de admissibilidade previstos no art. 38, inciso I, da Lei n. 8.443/1992 c/c o art. 232, inciso III, do Regimento Interno do TCU e o art. 4º, inciso I, alínea b, da Resolução - TCU 215/2008;
9.2. autorizar a realização de fiscalização na modalidade Acompanhamento, nos termos do art. 241 do Regimento Interno do TCU, junto ao Governo do Distrito Federal, com o objetivo de verificar a correta utilização de recursos destinados pela União para enfrentamento da pandemia de Covid-19;
9.3. enviar cópia deste Acórdão ao solicitante, informando-lhe que o prazo para conclusão da fiscalização é de até 180 dias a contar da data de autuação do processo, ou seja, até 17/1/2021, podendo ser prorrogado por até 90 dias, se houver motivo que justifique a medida, e que, tão logo sejam concluídos os trabalhos de fiscalização, ser-lhe-á dado conhecimento dos resultados e das medidas adotadas pelo Tribunal;
9.4. restituir o processo à SecexSaúde para as providências a seu cargo.

Solicitação do Congresso Nacional para a realização de fiscalização no Governo do Distrito Federal com vistas a verificar a correta utilização de todos os recursos destinados pela União para enfrentamento da pandemia de Covid-19.

Governo do Distrito Federal.

3. Solicitante: Comissão Temporária Covid-19 do Congresso Nacional.

13.1. Ministros presentes: José Mucio Monteiro (Presidente), Walton Alencar Rodrigues, Benjamin Zymler, Augusto Nardes, Aroldo Cedraz, Ana Arraes, Bruno Dantas e Vital do Rêgo.
13.2. Ministro-Substituto convocado: Augusto Sherman Cavalcanti.
13.3. Ministros-Substitutos presentes: Marcos Bemquerer Costa (Relator), André Luís de Carvalho e Weder de Oliveira.

ACORDAO-COMPLETO-2515286

Acórdão 3170/2021 - Plenário

ACORDAO-COMPLETO-2455319

Acórdão 445/2021 - Plenário

MARCOS BEMQUERER

Adoto como Relatório a instrução do Auditor Federal de Controle Externo da Secretaria de Controle Externo da Saúde - SecexSaúde (peça 8) , que contou com a anuência do corpo diretivo daquela unidade técnica (peças 9-10) :
"INTRODUÇÃO
1.	Trata-se do Ofício 100/2020/CN-COVID19, de 14/7/2020 (peça 1, p. 1) , por meio do qual o Exmo. Sr. Senador Confúcio Moura, presidente da Comissão Temporária Covid-19, do Congresso Nacional, encaminha o Requerimento 61/2020-CN-COVID19, de 13/7/2020 (peça 1, p. 2-3) , aprovado pela referida comissão (peça 1, p. 4) .
2.	O documento, de autoria do Exmo. Sr. Senador Izalci Lucas, requer do TCU a realização de fiscalização no Governo do Distrito Federal para verificar a correta utilização de todos os recursos destinados pela União para enfrentamento da pandemia de Covid-19.
EXAME DE ADMISSIBILIDADE
3.	Os arts. 4º, inciso I, da Resolução TCU 215/2008 e 232, inciso III, do Regimento Interno do TCU conferem legitimidade ao Presidente de comissão parlamentar, quando por ela aprovada, para solicitar a realização de fiscalização.
4.	Assim, legítima a autoridade solicitante, cabe o conhecimento do expediente como Solicitação do Congresso Nacional.
EXAME TÉCNICO
5.	Nos termos do Ofício 100/2020/CN-COVID19 (peça 1, p. 1) :
'No intuito de instruir os trabalhos realizados no âmbito da Comissão Mista criada nos termos do DL n. 6, de 2020, com a finalidade de "acompanhar a situação fiscal e a execução orçamentária e financeira das medidas relacionadas à emergência de saúde pública de importância internacional relacionada ao coronavírus (Covid-19) ", encaminho à Vossa Excelência o Requerimento n. 61/2020-CN-COVID19, aprovado na 20a Reunião da Comissão, ocorrida em 14/7/2020, que solicita "auditoria para verificar a correta utilização, pelo Governo do Distrito Federal, de todos os recursos destinados pela União para enfrentamento da pandemia de Covid-19.'
6.	Inicialmente, buscou-se levantar os recursos federais transferidos ao Distrito Federal pela União para o combate à pandemia de Covid-19. De acordo com as informações consolidadas no sítio da Câmara dos Deputados, que extrai as informações do Tesouro Gerencial, até 8/9/2020 foram transferidos ao DF, para esta finalidade, R$ 959,5 milhões, por meio das seguintes ações orçamentárias:
a) Ação 00S3 - R$ 43,2 milhões;
b) Ação 00S7 - R$ 634,1 milhões; e
c) Ação 21C0 - R$ 282,2 milhões.
7.	A ação orçamentária 00S3 foi decorrente da Medida Provisória 939/2020, que abriu crédito extraordinário em favor de um auxílio financeiro aos Estados, ao Distrito Federal e aos Municípios para a compensação da variação nominal negativa dos recursos repassados pelos Fundos de Participação, disposto na Medida Provisória 938/2020.
8.	Já a ação orçamentária 00S7 foi decorrente da Lei Complementar 173/2020, que estabeleceu o Programa Federativo de Enfrentamento ao Coronavírus SARS-CoV-2 (Covid-19) e dispôs que a União entregaria aos Estados, ao Distrito Federal e aos Municípios auxílio financeiro no valor de R$ 60 bilhões, bem como da Medida Provisória 978/2020, que também abriu crédito extraordinário em favor de um auxílio financeiro aos Estados, ao Distrito Federal e aos Municípios, no valor de R$ 60,189 bilhões.
9.	Quanto ao tema, tramita no TCU o TC Processo 024.304/2020-4 (em fase de oitivas prévias e pendente de apreciação pelo Plenário do TCU) . Esse processo trata de representação na qual se discute a natureza jurídica dos repasses federais, a título de auxílio financeiro, previstos no art. 5º da Lei Complementar 173/2020, e dos repasses a título de apoio financeiro de que trata a Medida Provisória 938/2020, com o objetivo de mitigar as dificuldades financeiras decorrentes do estado de calamidade pública reconhecido pelo Decreto Legislativo 6/2020, e da emergência de saúde pública de importância internacional decorrente do novo coronavírus. A definição acerca da competência ou não do TCU para fiscalizar esses recursos depende da decisão a ser proferida nesse processo.
10.	Diante disso, considera-se prudente delimitar o escopo do trabalho aos recursos da ação orçamentária 21C0, que se refere a recursos destinados ao enfrentamento da emergência de saúde pública de importância internacional decorrente do coronavírus. Tal ação concentra recursos orçamentários de diversas fontes, como a abertura de crédito extraordinário feita pela Medida Provisória 941/2020 e emendas parlamentares, por exemplo.
11.	No Distrito Federal, os recursos da ação orçamentária federal 21C0 são contabilizados na Fonte de Recursos 138018816 - EMERGÊNCIA DE SAUDE NACIONAL - CORONAVIRUS.
12.	Em reunião virtual realizada com auditores do Tribunal de Contas do Distrito Federal (TCDF) , verificou-se que aquela Corte de Contas possui diversos processos de fiscalização de contratos custeados com recursos da fonte 138018816.
13.	Foi solicitado acesso aos processos do TCDF, a fim de se conhecer seus escopos, evitando duplicidade de esforços e desperdício de recursos públicos. Ainda se aguarda a liberação desse acesso.
14.	De qualquer forma, o TCDF já disponibilizou a esta unidade técnica acesso ao painel de controle das despesas no combate à Covid-19, elaborado por aquela Corte de Contas utilizando-se a ferramenta PowerBI da Microsoft, e que sintetiza os processos de contratação do Distrito Federal custeados com recursos federais, os valores empenhados e, quando existentes, os processos de fiscalização do TCDF.
14.	Segundo informações extraídas em 8/9/2020, os processos de fiscalização autuados pelo TCDF cobrem 80,7% dos recursos da ação orçamentária federal 21C0 transferidos ao Distrito Federal e já empenhados (fiscalizados R$ 97,3 milhões dos R$ 120,6 milhões empenhados) .
15.	Se forem fiscalizados os seis maiores contratos não fiscalizados pelo TCDF, a cobertura de fiscalização, somadas as ações de controle do TCDF e do TCU, ultrapassará 96%. Vê-se, portanto, que a soma de esforços das duas Cortes de Contas tem o potencial de trazer maior benefício para a sociedade.
16.	Para fins de melhor atender à Solicitação do Congresso Nacional, propõe-se que seja autuada fiscalização na modalidade Relatório de Acompanhamento, com vistas ao exame detalhado da correta utilização dos recursos transferidos pela União ao Distrito Federal para enfrentamento da pandemia de Covid-19.
17.	No âmbito desse Acompanhamento, a equipe de fiscalização poderá analisar com profundidade os processos de maior risco e relevância, de modo a somar esforços às ações de controle do TCDF, e buscar, com isso, atender ao requerimento da Comissão Temporária Covid-19, do Congresso Nacional.
INFORMAÇÕES ADICIONAIS
18.	Foram identificadas duas denúncias que tramitam nesta Corte de Contas e que versam sobre processos de aquisição de testes para detecção da Covid-19 pelo Governo do Distrito Federal com recursos da Ação Orçamentária 21C0: TC Processo 020.962/2020-7 e TC Processo 020.078/2020-0. Ambos os processos estão sob responsabilidade da Secretaria de Controle Externo de Aquisições Logísticas.
19.	A primeira denúncia (TC Processo 020.962/2020-7) questionou o processo de dispensa de licitação 00060-0000173692/2020-42, que tem como objeto a aquisição de 100.000 unidades de testes para detecção da Covid-19 junto à empresa Luna Park - Importação, Exportação e Comércio Atacadista de Brinquedos Temáticos EIRELI.
20.	Neste processo, o relator, Exmo. Sr. Ministro Benjamin Zymler, deferiu o pedido de medida cautelar formulado pelo denunciante, determinando à Secretaria de Estado de Saúde do Distrito Federal que se abstivesse de realizar qualquer pagamento à empresa contratada até que o TCU decidisse sobre o mérito do caso.
21.	A medida cautelar adotada pelo Ministro relator foi referendada pelo Plenário no Acórdão 2178/2020-TCU-Plenário, de 19/8/2020.
22.	A segunda denúncia (TC Processo 020.078/2020-0) questionou o processo de dispensa de licitação 00060-0000180684/2020-52, que tem como objeto a aquisição de 100.000 unidades de testes para detecção da Covid-19 junto à empresa Biomega Medicina Diagnóstica Ltda.
23.	Esse certame está relacionado a crimes investigados pelo Grupo de Atuação Especial de Combate ao Crime Organizado (Gaeco) e pela Procuradoria-Geral de Justiça do Ministério Público do Distrito Federal e Territórios (MPDFT) na operação "Falso Negativo".
24.	Segundo consta dos autos, a Secretaria de Controle Externo de Aquisições Logísticas mencionou a decisão do Exmo. Desembargador Humberto Adjuto Ulhôa. Essa decisão autorizou a prisão preventiva do Secretário de Saúde do Distrito Federal, Sr. Francisco Araújo Filho, e de outros seis servidores ligados à SES/DF, assim como afirmou haver  "sérios e robustos indícios" de que ele "atuou no comando e no controle de uma organização criminosa", ao direcionar a compra de testes para detecção do novo coronavírus.
25.	Nesse processo, o relator, Exmo. Sr. Ministro Benjamin Zymler, também deferiu o pedido de medida cautelar formulado pelo denunciante, determinando à Secretaria de Estado de Saúde do Distrito Federal que se abstivesse de realizar qualquer pagamento à empresa contratada até que o TCU decidisse sobre o mérito do caso.
26.	A medida cautelar adotada pelo Ministro relator foi referendada pelo Plenário no Acórdão 2335/2020-TCU-Plenário, de 2/9/2020.
27.	Ambos os processos de aquisição conduzidos pela Secretaria de Estado de Saúde do Distrito Federal também foram objeto de fiscalização pelo TCDF, sendo solicitado o acesso do TCU a tais processos.
CONCLUSÃO
28.	Com vistas ao saneamento das questões tratadas na seção "Exame Técnico", considera-se necessária, com fundamento no art. 38, inciso I, da Lei 8.443/1992 c/c art. 232, inciso III, do Regimento Interno do TCU, a realização de fiscalização na modalidade Relatório de Acompanhamento, com vistas ao exame detalhado da correta utilização dos recursos transferidos pela União ao Distrito Federal para enfrentamento da pandemia de Covid-19.
PROPOSTA DE ENCAMINHAMENTO
29.	Diante do exposto, submete-se a presente solicitação do Congresso Nacional, formulada por intermédio do Ofício 100/2020/CN-COVID19, de 14/7/2020, pelo presidente da Comissão Temporária Covid-19, do Congresso Nacional, com base no Requerimento 61/2020-CN-COVID19, de 13/7/2020, de autoria do Exmo. Sr. Senador Izalci Lucas, à consideração superior, sugerindo encaminhar o presente processo ao Gabinete do Relator, Exmo. Sr. Ministro-Substituto Marcos Bemquerer, com proposta de:
	a) conhecer da presente solicitação, por estarem preenchidos os requisitos de admissibilidade previstos nos arts. 38, inciso I, da Lei 8.443/1992, 232, inciso III, do Regimento Interno do TCU e 4º, inciso I, alínea b, da Resolução - TCU 215/2008;
	b) autorizar a realização de fiscalização na modalidade Relatório de Acompanhamento, nos termos do art. 38, inciso I, da Lei 8.443/1992 c/c art. 241 do Regimento Interno do TCU, junto ao Governo do Distrito Federal, com o objetivo de verificar a correta utilização de recursos destinados pela União para enfrentamento da pandemia de Covid-19, a fim de subsidiar os trabalhos desta unidade no atendimento à demanda do Congresso Nacional;
	c) encaminhar cópia da decisão que vier a ser adotada ao Exmo. Sr. Senador Confúcio Moura, presidente da Comissão Temporária Covid-19, do Congresso Nacional, informando-lhe que o prazo para conclusão da fiscalização é de até 180 dias a contar da data de autuação do processo, ou seja, até 17/1/2021, podendo ser prorrogado por até 90 dias, se houver motivo que justifique a medida, e que tão logo sejam concluídos os trabalhos de fiscalização, ser-lhe-á dado conhecimento dos resultados e das medidas adotadas pelo Tribunal; e
	d) 	restituir o processo à SecexSaúde para as providências a seu cargo."
É o Relatório.

não há.

Não atuou.

SOLICITAÇÃO DO CONGRESSO NACIONAL. COMISSÃO TEMPORÁRIA COVID-19 DO CONGRESSO NACIONAL. REQUERIMENTO PARA A REALIZAÇÃO DE AUDITORIA NO GOVERNO DO DISTRITO FEDERAL PARA VERIFICAR A CORRETA UTILIZAÇÃO DOS RECURSOS FEDERAIS NO ENFRENTAMENTO DA COVID-19. CONHECIMENTO. AUTORIZAÇÃO PARA A REALIZAÇÃO DE FISCALIZAÇÃO.

SOLICITAÇÃO DO CONGRESSO NACIONAL (SCN)

Secretaria de Controle Externo da Saúde - SecexSaúde.

Este processo cuida de Solicitação do Congresso Nacional autuada em razão do Requerimento 61/2020-CN-COVID19, de autoria do Senador Izalci Lucas, encaminhado pelo Presidente da Comissão Temporária Covid-19 do Congresso Nacional, Senador Confúcio Moura. 
2.	Por meio de tal expediente, foi requerida a realização de fiscalização no Governo do Distrito Federal, com vistas a verificar a correta utilização de todos os recursos federais para enfrentamento da Covid-19. 
3.	Preliminarmente, destaco que a presente Solicitação merece ser conhecida nos termos do art. 38, inciso I, da Lei 8.443/1992 c/c o art. 232, inciso III, do Regimento Interno do TCU e o art. 4º, inciso I, da Resolução TCU 215/2008.
4.	De acordo com o levantamento realizado pela Secretaria de Controle Externo da Saúde - SecexSaúde, até 8/9/2020, haviam sido transferidos ao Distrito Federal R$ 959,5 milhões para o combate à Covid-19, por meio das seguintes ações orçamentárias:
a) R$ 43,2 milhões: Ação 00S3, decorrente da Medida Provisória 939/2020, que abriu crédito extraordinário em favor de um auxílio financeiro aos Estados, ao Distrito Federal e aos Municípios para a compensação da variação nominal negativa dos recursos repassados pelos Fundos de Participação, disposto na Medida Provisória 938/2020;
b) R$ 634,1 milhões: Ação 00S7, oriunda da Lei Complementar 173/2020, que estabeleceu o Programa Federativo de Enfrentamento ao Coronavírus SARS-CoV-2 (Covid-19) e dispôs que a União entregaria aos entes subnacionais auxílio financeiro no valor de R$ 60 bilhões, bem como da Medida Provisória 978/2020, que abriu crédito extraordinário em favor de um auxílio financeiro no montante de R$ 60,189 bilhões; e
c) R$ 282,2 milhões: Ação 21C0, que se refere a recursos destinados ao enfrentamento da emergência de saúde pública de importância internacional decorrente do coronavírus.
5.	No que concerne aos recursos transferidos pelas Ações 00S3 e 00S7, decorrentes do art. 5º da Lei Complementar 173/2020 e da Medida Provisória 938/2020, a competência ou não deste Tribunal para fiscalizá-los ainda está em análise no bojo do processo de representação, TC Processo 024.304/2020-4, de relatoria do Ministro Bruno Dantas, em que se discute a natureza jurídica dos repasses federais, a título de auxílio e apoio financeiro, com o objetivo de mitigar as dificuldades financeiras decorrentes do estado de calamidade pública nacional e da emergência de saúde pública de importância internacional decorrente do novo coronavírus. 
6.	Em razão disso, a unidade especializada intenta delimitar o escopo do trabalho aos recursos da ação orçamentária 21C0, que, no Distrito Federal, estão contabilizados na Fonte de Recursos 138018816 - EMERGÊNCIA DE SAUDE NACIONAL - CORONAVIRUS.
7.	Consoante informação obtida pela SecexSaúde, o Tribunal de Contas do Distrito Federal (TCDF) já está em andamento com fiscalizações em contratos custeados com recursos da fonte 138018816, os quais cobrem 80,7% dos recursos da ação orçamentária federal 21C0 transferidos ao Distrito Federal e já empenhados (fiscalizados R$ 97,3 milhões dos R$ 120,6 milhões empenhados) .
8.	A mencionada unidade deste Tribunal solicitou e ainda aguarda a disponibilização por aquele órgão do escopo dos trabalhos lá em desenvolvimento. Contudo, com base nas informações já obtidas, acredita-se que, com a fiscalização de seis dos maiores contratos ainda não abrangidos pelo TCDF, a soma de esforços das duas Cortes de Contas ultrapassará 96% de recursos fiscalizados.
9.	Ademais, no TCU tramitam duas denúncias relacionadas a recursos da Ação Orçamentária 21C0 (TC Processo 020.962/2020-7 e TC Processo 020.078/2020-0) . Ambas estão sob a responsabilidade da Secretaria de Controle Externo de Aquisições Logísticas e referem-se à aquisição, por dispensa de licitação, de testes para detecção da Covid-19 pelo Governo do Distrito Federal, com indícios de sobrepreço.
10.	No âmbito do TC Processo 020.962/2020-7, foi questionada a adequabilidade do processo de dispensa de licitação 00060-0000173692/2020-42, em que houve a contratação de 100.000 unidades de testes para detecção da Covid-19 junto à empresa Luna Park - Importação, Exportação e Comércio Atacadista de Brinquedos Temáticos EIRELI, cujo objeto social é aparentemente incompatível com o fornecimento avençado.
11.	Em vista da aquisição de 20.000 unidades de testes rápidos por valor unitário superior aos ofertados por seis outras empresas e acima do valor médio obtido a partir de pesquisa prévia de preços de mercado, este Tribunal referendou, mediante o Acórdão 2178/2020-TCU-Plenário, de 19/8/2020, a medida cautelar adotada pelo Ministro Benjamin Zymler, no sentido de determinar à Secretaria de Estado de Saúde do Distrito Federal que se abstivesse de realizar quaisquer pagamentos à empresa contratada, até que o TCU decidisse sobre o mérito do caso.
12.	No que se refere à outra denúncia, constante do TC Processo 020.078/2020-0, destaco que trata de possíveis irregularidades no processo de dispensa de licitação 00060-0000180684/2020-52 que culminou no Contrato 79/2020, de 11/5/2020, firmado com a empresa Biomega Medicina Diagnóstica Ltda.. Tal ajuste inicialmente previa a aquisição de 100.000 testes, pelo valor de R$ 19.900.000,00, mas um mês depois, foi aditivado para a inclusão de mais 50.000 testes rápidos.
13.	Esse certame está relacionado a crimes investigados pelo Grupo de Atuação Especial de Combate ao Crime Organizado (Gaeco) e pela Procuradoria-Geral de Justiça do Ministério Público do Distrito Federal e Territórios (MPDFT) na operação "Falso Negativo", a qual redundou na prisão preventiva do Secretário de Saúde do Distrito Federal, Sr. Francisco Araújo Filho, e de outros seis servidores ligados à SES/DF, por autorização do Desembargador Humberto Adjuto Ulhôa.
14.	Neste Tribunal, ante os fortes indícios de direcionamento da contratação, cerceamento da competitividade, impedimento de a contratada prestar serviços no Distrito Federal, sobrepreço e relacionamento espúrio entre a contratada e a cúpula da Secretaria de Saúde distrital, o Ministro Benjamin Zymler, observando que ainda restaria um saldo a pagar de R$ 10.540.000,00, concedeu medida cautelar suspendendo quaisquer pagamentos adicionais ao referido ajuste (referendada por este Tribunal mediante o Acórdão 2335/2020-TCU-Plenário, de 2/9/2020) .
15.	Observo que os dois mencionados contratos também foram objeto de análise pelo TCDF, sendo que a SecexSaúde já solicitou o acesso aos processos fiscalizatórios daquela Corte.
16.	Diante do exposto, entendo que, para o melhor atendimento a esta Solicitação do Congresso Nacional, deve ser autuada fiscalização, na modalidade Relatório de Acompanhamento, com vistas ao exame detalhado da correta utilização dos recursos federais transferidos ao Distrito Federal para enfrentamento da Covid-19, tendo-se como foco os processos de maior risco e relevância e que se busque somar esforços às ações de controle do TCDF.
18.	Outrossim, deve-se encaminhar cópia da decisão que vier a ser adotada ao Presidente da Comissão Temporária Covid-19 do Congresso Nacional, informando-lhe que o prazo para conclusão da fiscalização é de até 180 dias, a contar da data de autuação do processo, ou seja, até 17/1/2021, podendo ser prorrogado por até 90 dias, se houver motivo que justifique tal medida.
	Ante o exposto, manifesto-me por que o seja adotado o Acórdão que ora submeto a este Colegiado.
	
TCU, Sala das Sessões, em 30 de setembro de 2020.
MARCOS BEMQUERER COSTA
Relator